【裁判字號】    90,重訴,37
【裁判日期】    901213
【裁判案由】    損害賠償
【裁判全文】
臺灣嘉義地方法院民事判決  九十年度重訴字第三七號
    原      告    甲○○
    被      告    乙○○
右當事人間損害賠償事件，本院判決如左：
    主    文
被告應給付原告新台幣佰壹拾玖萬仟陸佰伍拾玖元，及自八十八年六月一日起，
至清償日止，按年息百分之五計算之利息。
原告其餘之訴駁回。
訴訟費用由被告負擔二分之一，餘由原告負擔。
本判決原告勝訴部分，於原告以新台幣壹佰零陸萬肆仟伍佰伍拾元，為被告供擔保
後，得為假執行；但被告如於假執行程序實施前，以新台幣佰壹拾玖萬仟陸佰伍
拾玖元為原告預供擔保，得免為假執行。
原告其餘假執行之聲請駁回。
    事      實
甲、原告方面：
一、聲明：
（一）被告應給付原告新台幣六百二十四萬八千六百四十九元及自起訴狀繕本送達翌
      日起至清償日止，按年息百分之五計算之利息。
（二）願供擔保請准宣告假執行。
二、陳述：
（一）被告於民國八十七年十一月三十日七時四十分許，駕駛車號Ｃ２—一二一０號
      自小客車，沿嘉義市○○街由南往北行駛，途經該路與興業東路之無號誌交岔
      路口時，本應注意車前狀況，並隨時採取必要之安全措施及右轉車應讓直行車
      先行，詎其依當時狀況，能注意而殊未注意致撞擊原告所駕駛之輕型機車，致
      原告人車倒地，受有左腦硬膜下出血，左腦挫傷等傷害，而處於深度昏迷，經
      緊急送往天主教聖馬爾定醫院進行開臚手術，術後仍處於深度昏迷，經過一個
      月方有甦醒跡象。原告於生命跡象較為穩定後，於八十八年一月二十六日再轉
      往台大醫院繼續治療，惟神智仍經常不清，言語、視力受影響、吞嚥困難、身
      體、四肢無法移動。八十八年二月二十三日再轉為聖馬爾定醫院治療迄今，目
      前狀況為：軀幹控制不良、雙側肢體偏癱、肌無力無法自行站立、翻身、失禁
      、飲食吞嚥困難，只能飲用半流質或及軟質食物，日常生活需人扶助。而被告
      過失致重傷之行為業經台灣嘉義地方法院以八十八年交易字第一０五號判處有
      期徒刑五月，並經台灣高等法院台南分院以八十九年交上易字第二０七五號駁
      回上訴確定。
（二）按故意、過失不法侵害他人權利者，負損害賠償責任。不法侵害他人之身體或
      健康者，對於被害人因此喪失或減少勞動能力或增加生活上之需要時，應負損
      害賠償責任。不法侵害他人之身體健康，被害人雖非財產上之損害，亦得請求
      賠償相當之金額。民法第一百八十四條、第一百九十三條及一百九十五條定有
      明文。經查，原告因被告知不法行為，受有損害共計六百二十四萬八千六百四
      十九元，茲分述如下：
  １、醫療費用：原告因本次車禍，分別於天主教聖馬爾定醫院、國立台大醫院治療
      ，實際支出之醫療費用共計十九萬七千五百五十五元。
  ２、增加生活上之需要：
  (1)看護費：原告因此次車禍造成癱瘓、失禁已如前述，由於日常生活需人扶助，故
    有雇請看護之必要，費用共計為三百九十八萬五千三百五十二元。分述如下：
  原告住院期間雇請台灣看護部分：醫院看護每日二千元，自八十七年十二月二十
     五日起八十八年五月三十一日止，費用共計三十萬零六百元。
  八十八年五月起聘請菲傭至九十年十一月止，共計花費五十六萬九千零八十八元。
  九十年十二月起擬續聘菲庸，至原告七十七點九歲（即台灣女性平均壽命），預
    估需支付薪資三百九十八萬五千三百四十四元。其計算式為：77.9－59.4＝18.5
    （預估存活餘年），215424（年薪）×18.5＝0000000
  (2)特別配方食品及各項雜支共計六萬五千七百四十二元。分述如下：
  流質食物：每日七罐、每罐六十五元，合計食用九十日，金額為四萬零九百五十
    元。（7 ×65×90＝40950）
  尿布費用：九千七百九十二元。
  輪椅：五千元。
  嘉義至台北往返費用：一萬元。
  ３、精神慰撫金：原告畢業於省立台中師範及省立台中體專從事教職三十六年，任
      教於嘉義國中已三十三年，在車禍發生前，原告擔任嘉義國中體育組長已有二
      十多年，擅長舞蹈，喜愛網球，籃球、游泳、排球、體操更是日日教導學生之
      項目，除在三十多年的教職生涯中，曾獲得優良教師等各項殊榮外，在家庭也
      是丈夫兒女心目中的中流砥柱，但在車禍後，因被告一時疏忽，原告落入悲慘
      的深淵。原告送醫時，已呈瞳孔放大、臉部變形，索性保護一命後又是漫長的
      昏迷狀態，有依段時間呼吸功能喪失，有賴機器方可呼吸，當時連咳嗽之反射
      性功能也喪失，每隔三十分鐘就必須將管子插入鼻腔內抽痰，以鼻管灌食時，
      原告更經常嗆的死去活來，月餘後原告轉醒，竟又不認得至親，不會說話，眼
      神呆滯。事故發生迄今，雖經過長時間的治療，原告已脫離植物人之情形，但
      因腦內存有積水，兩腿及左手癱瘓，更經常發生痙攣，以及腦傷造成間歇性的
      視力喪失，對曾經身為體育老師的原告，更是苦不堪言，核原告所受精神痛苦
      甚鉅，爰請求二百萬元之精神慰撫金。
三、證據：提出診斷證明書二紙、醫療費用收據十八紙，看護費用收據十八紙，平均
    餘命估測表、外籍監護供應付款項預估表、、薪資明細及附表、購買尿片發票八
    紙、購買輪椅發票一紙、薪餉通知單一紙。
乙、被告方面：
一、聲明：駁回原告之訴，願供擔保，請准宣告免假為執行。
二、陳述：
（一）附帶民事訴訟經移送民事庭後，即為獨立之民事訴訟，其裁判不受刑事判決認
      定事實之拘束。本件雖原為刑事附帶民事訴訟，惟既經刑事庭以裁定移送民事
      庭，民事庭自可斟酌全辯論意旨，及調查證據之結果，依自由心證，為與刑事
      判決相異之認定（最高法院廿九年上字第一六四０號判例參照）。本件刑事判
      決雖認定被告應負過失罪責，然刑事判決不論事實認定或適用法律皆有可議之
      處，業經被告提起上訴、再審及非常上訴以資救濟。就被告之過責任部分，經
      查：
  １、被告於警訊，刑事庭審理時均一再供稱轉彎過程中，並未看到原告及機車，係
      原告所騎乘之機車突然衝過來，在快車道上擦撞其所駕駛之自小客車左前方保
      險桿才發現原告及機車。刑事判決誤將證人證言原告車速超速當成被告事前有
      看到原告之車，依此判定被告有過失，自有違誤。且刑事判決未採納證人林傑
      穎證稱原告機車超速之理由為證人未看到原告之車速表，惟依經驗法則，事故
      發生時證人本就無法看到原告之車速，僅能憑其日常生活騎乘機車之經驗及當
      時告訴人機車車速與被告車速之比較而證稱當時被告之車由支線道緩出，告訴
      人機車快速駛至而撞上被告，台灣高等法院台南分院泛以證人未看到機車之速
      度表，認其證詞乃個人之意見，而不採納其證言，未說明具體理由，依最高法
      院二十四年七月民刑庭會議決議之一０七認已提出之證據而被捨棄不採用，刑
      事判決並未敘明其理由者，應認「漏未審酌」。
  ２、依據道路交通事故調查報告表，事故發生時被告之車左前輪已過幹道之中心線
      ，（幹道寬九．八公尺，中心線係四．九公尺，當時被告車左前輪距支線六．
      五公尺，左後輪距支線亦有四．八公尺。）應可適用道路交通安全管理規則第
      一百零二條第一項第六段但書「直行車尚未進入交岔路口，而轉彎車已達中心
      處開始轉彎，直行車應讓轉彎車先行」之規定，刑事判決以兩車之距離與被告
      車距支線大致相等，遽為被告車當時未達中心處開始轉彎，顯係誤解法條之規
      定且忽略距離大致相等應係原告違規超速之結果。
  ３、又原告於刑事庭審理時稱其當時騎乘在外側快車道上，然事故發生時，原告所
      騎乘之機車右側置物廂與被告所駕駛自小客車左前保險桿係於內側快車道上擦
      撞，若如原告所稱當時其係騎乘在外側快車道，發生擦撞應會先撞到被告車後
      之保險桿或車身，而非撞到被告之左前保險桿，故當時原告應係違規騎乘機車
      於內側快車道。
（二）被告並無過失已如上述，退萬步言，即使被告有過失，民法第二百十七條第一
      項規定：「損害之發生或擴大，被害人與有過失者，法院得減輕賠償金額或免
      除之。」又依道路交通安全規則第九十三條第七款規定行經交岔路口，應減速
      慢行，作隨時停車之準備。台灣省嘉雲區車輛行車事故鑑定委員會嘉鑑字第八
      八四五七號鑑定書肇事分析原告行經無號誌交岔路口，未減速慢行及注意車前
      狀況為肇事次因，故原告應負與有過失之責。又道路安全規則第八十八條第五
      款規定駕駛人應戴安全帽。原告於事故發生時，安全帽並未扣好，此可由證人
      林傑穎證詞「發生擦撞後，原告安全帽飛出去才跌落地上撞到頭」及「我（證
      人林傑穎）認為該車禍最主要是機車騎在快車道，且安全帽沒有戴好」等證詞
      可知當時原告安全帽並未扣好（詳請參照八十九年五月八日訊問筆錄）。若原
      告有戴好安全帽，受傷情形當不至於如此嚴重，是其就損害之擴大，亦有過失
      （參見八十五年台上字第一三三八號判例）。原告就本件事故既與有過失，為
      謀求兩造間之公平，裁判上法院得以職權減輕賠償金額或免除之。
（三）又按民法第二百十六條規定：「損害賠償，除法律另有規定或契約另有規訂定
      外，應以填補債權人所受損害或所失利益為限。」最高法院十八年台上字第二
      一七０號判例謂侵權行為賠償之標準，應調查被害人實際損害如何，以定其數
      額之多寡。關於侵權行為損害賠償之請求，以受有實際損害為要件，業經十九
      年上字第二三一六號及十九年上字第三一五０號著有判例。原告起訴所請求之
      賠償金額，有下列可議之處：
  １、醫療費用：應扣除健保已給付部分，以原告實際自付額為準。
  ２、看護費用：原告所請求日後之看護費係以台灣女性平均餘命估測表計算原告尚
      可活二十一點二年，然原告因本件車禍目前情況已重度殘障，其餘命是否可與
      一般健康正常人之平均餘命相提並論即非無可討論之空間。依台灣高等法院八
      十五年法律座談會決議，應以重度殘障者之平均餘命，有鑑定或科學根據之情
      形時，方可請求一次給付。
  ３、強制汽車責任險已給付部分依強制汽車責任保險法第三十條於被保險人受賠償
      請求時，應扣除之。
  ４、精神慰撫金：原告因此車禍所造成之重度殘障著實令人同情及感到遺憾。然公
      平正義之追求係人民使用訴訟制度之最主要原因。原告與有過失已如前述，並
      非毫無過失之單純被害人，被告亦因此車禍而受有相當大的委屈及打擊。被告
      身為一教師，奉公守法，認真致力於教職多年，深受學生及家長之尊敬及肯定
      。因此事故之發生不但須受往返法院之訟累，尚須面對各界懷疑及誤會之眼光
      ，對其名譽及自尊皆造成相當大的傷害。且被告於事故發生後主動向警察局報
      案，於原告住院間曾多次探視原告，並誠心欲與原告達成和解，盼酌減賠償金
      額。
丙、本院依職權向台灣嘉義地方法院檢察署調取本院八十八年度交易字第一０五號乙
    ○○過失致重傷案全案卷宗。
    理      由
一、按訴之變更、追加，非經他造同意，不得為之；又訴之變更、追加他訴，於擴張
    或減縮應受判決事項之聲明行為無礙；被告於訴之變更或追加無異議，而為本案
    之言詞辯論者，視為同意變更或追加。民事訴訟法第二百五十五條第一項第一款
    第三款及第二項分別定有明文參照。本件原告於附帶民事訴訟起訴狀原請求被告
    應給付原告一千三百三十六萬五千一百七十七元及自起訴狀繕本送達翌日起至清
    償日止，按年息百分之五計算之利息；嗣於本院準備程序時，表示撤回請求減少
    工作收入四百八十八萬八千零八十元部分，並縮減及更正聲明為被告應給付原告
    六百二十四萬八千六百四十九元及自起訴狀繕本送達翌日起，至清償日止按年息
    百分之五計算之利息；此係屬民事訴訟法第二百五十五條第一項第三款所謂減縮
    應受判決事項之聲明，且被告亦未表示異議，而為本案之言詞辯論，依前揭之說
    明，自應准許。
二、原告起訴主張：被告於民國八十七年十一月三十日七時四十分許，駕駛車號Ｃ２
    —一二一０號自小客車，沿嘉義市○○街由南往北行駛，途經該路與興業東路之
    無號誌交岔路口時，本應注意車前狀況，並隨時採取必要之安全措施及右轉車應
    讓直行車先行，詎其依當時狀況，能注意而疏未注意致撞擊原告所駕駛之輕型機
    車，致原告人車倒地，受有左腦硬膜下出血，左腦挫傷等傷害，目前仍然軀幹控
    制不良、雙側肢體偏癱、肌無力無法自行站立，視力減退，日常生活需人扶助。
    而被告過失致重傷之行為業經台灣嘉義地方法院以八十八年交易字第一０五號判
    處有期徒刑五月，並經台灣高等法院台南分院以八十九年交上易字第二０七五號
    駁回上訴確定。爰依侵權行為之法律關係，請求被告應給付原告六百二十四萬八
    千六百四十九元。被告則以：被告於轉彎過程中，並未看到原告之機車，係原告
    所騎乘之機車突然超速衝過來且違規行駛在內側快車道上，才會與被告發生碰撞
    ，且被告當時並未超速，又依據道路交通事故調查報告表所載，事故發生時被告
    之車左前輪已過幹道之中心線，應可符合道路交通安全管理規則第一百零二條第
    一項第六段但書「直行車尚未進入交岔路口，而轉彎車已達中心處開始轉彎，直
    行車應讓轉彎車先行」之規定，是原告車應讓被告車先行，被告並無過失；又縱
    認被告有過失，然原告未減速且未將安全帽戴妥亦與有過失，亦應減輕被告之賠
    償金額。另原告以一般人平均餘命為基準，計算看護費用之損害，惟依台灣高等
    法院八十五年法律座談會決議，應在植物人之平均餘命有鑑定或科學依據足以推
    估之情形下，才可以請求被告一次賠償看護費用，否則應僅可以已支出者為請求
    依據，原告看護費之計算依據，實不足採等語，茲為抗辯。
三、本件原告主張被告於民國八十七年十一月三十日七時四十分許，駕駛車號Ｃ２—
    一二一０號自小客車，沿嘉義市○○街由南往北行駛，途經該路與興業東路之無
    號誌交岔路口時，本應注意車前狀況，並隨時採取必要之安全措施及右轉車應讓
    直行車先行，詎其依當時狀況，能注意而殊未注意致撞擊原告所駕駛之輕型機車
    ，致原告人車倒地，受有左腦硬膜下出血，左腦挫傷等傷害，，目前仍然軀幹控
    制不良、雙側肢體偏癱等情。經查：
（一）被告於右開時、地駕駛右開自小客車，行經無號誌之信興街與興業東路交岔路
      口時，由支線道之信興街進入幹線道之興業東路欲右轉行駛時，在興業東路內
      側快車道與被害人所騎乘之右開機車發生擦撞，致原告受傷等事實，業據被告
      於刑事案件警訊及一、二審審理時供承在卷，核與當場目擊車禍發生情形之證
      人林傑穎結證之情節相符，並有道路交通事故調查報告表一份及現場照片五張
      附於刑事案件警卷可資佐證。而被害人因本案車禍受有頭部外傷、左硬腦膜下
      出血、深度昏迷等傷害，目前仍然肢體偏癱，有認知障礙及癲癇等情，有嘉義
      市天主教聖馬爾定醫院之診斷證明書二紙可稽。且經本院刑事庭函詢天主教聖
      馬爾定醫院：被害人所受之傷害，是否已喪失行動能力？是否無法站立及自行
      走動？其身體或健康是否已達重大不治或難治之傷害？又其將來可否透過復健
      而復原？等情，經該院據覆：「劉員（即原告）因腦傷於八十七年十一月三十
      日於本院手術之後，間續接受復健治療，目前已喪失行動力，自己無法站立或
      走動，須要他人強力扶持才能站起，且要有地上固定物支持才能行動，此腦傷
      造成的運動功能障礙，應該屬重大難治之傷害，雖經積極復健，其復原機會甚
      微。」等語，有該醫院八十九年九月二十六日（八九）惠醫字第０九０三號函
      一份附於刑事案件一審卷可按。
（二）被告雖辯稱：伊是慢慢右轉，且已轉過中心線，當時有看清左後方並無來車，
      是原告的車子突然衝出來撞上後，伊才撞到原告的機車云云，惟據證人林傑穎
      於刑事案件嘉義地方法院審理時結證稱：車禍發生當時幹線道之興業東路車輛
      很多，被告之自小客車係緩慢自支線道信興街駛出進入幹線道興業東路而與由
      後駛至之被害人機車發生擦撞等語，則當時興業東路上之車輛甚多，被告既已
      緩慢行駛，當時天候良好、路面無障礙物，有交通事故調查報告表可稽，被告
      當無不能注意原告機車亦駛入該岔路口之理，故縱使被告未確見原告之機車駛
      來，亦非即係不能注意，若僅因被告較一般人疏忽，未仔細觀看左後方來車，
      則亦不可執此作為其不能妨免事故發生之理由。又按汽車行駛至無號誌之交岔
      路口，支線道車應暫停讓幹線道車先行，道路交通安全規則第一百零二條第一
      項第二款定有明文，是支線道車行經無號誌之交岔路口時，應暫停待幹線道車
      通過後，始得行駛通過。而依當時狀況，被告又無不能注意之情事，本應注意
      遵守上開支線道車應暫停讓幹線道車先行之規定，謹慎駕駛，而原告機車由幹
      線道之興業東路行駛至上開交岔路口時，被告竟疏未遵守上開規定，讓幹線道
      之被害人機車先行，貿然進入幹線道之興業東路欲右轉行駛，因而與被害人之
      機車發生擦撞，致被害人受有前開重傷害，顯見被告確有過失。
（三）又被告辯稱：其轉彎車雖係由支線道信興街駛出時，然當時車身已過中心線，
      轉彎即將完成，應依道路交通安全管理規則第一百零二條第一項第六款但之規
      定，原告直行之幹線道車應讓已完成轉彎之被告支線道車先行，其並無任何過
      失云云。惟查依道路交通安全規則第依百零二條第三、四及六款規定：「三、
      右轉彎時，應距交岔路口三○公尺前顯示方向燈或手勢，駛至路口後再行右轉
      。四、左轉彎時，應距交岔路口三○公尺前顯示方向燈或手勢，行至交岔路口
      中心處左轉，並不得占用來車道搶先左轉。六、轉彎車應讓直行車先行。但直
      行車尚未進入交岔路口，而轉彎車已達中心處開始轉彎，直行車應讓轉彎車先
      行。」則汽車右轉彎及左轉彎時，各有不同規則之適用，而汽車右轉彎時依規
      定係駛至「路口後」再行右轉，左轉彎時依規定係行至岔路口「中心處」左轉
      ，顯然右轉彎時並無何關於「中心處」之規定，且所謂中心處應指以岔路中心
      點為圓心，直徑三公尺之圓圈地帶（此中心處之定義，有王肇基著，車禍鑑定
      原理第二六七頁可參），而車輛右轉時根本無須進入此圓圈內，則該規則第一
      零二條第六款但書之規定，亦應係於汽車左轉彎時方有其適用，其法文先後意
      旨方可連貫。況查依前開道路交通事故調查報告表事故現場圖所載，支線道信
      興街寬六公尺，幹線道興業東路被害人騎乘機車之直行車道，自道路邊緣至道
      路中心雙黃線寬為九．八公尺（內、外側快車道寬各三，四公尺、慢車道寬三
      公尺），而肇事後，被告所駕自小客車係向東北方向斜放停於幹線外側快車道
      ，車頭左前角則停放於幹線內側快車道，左前輪距支線道信興街進入交岔路入
      口處六．五公尺（九．八公尺減距幹線道中心雙黃線分道處三．三公尺），距
      幹道興業東路進入岔路口處為六點七公尺（六公尺加零點七公尺），左後輪距
      支線道信興街進入交岔路入口處四．八公尺（九．八公尺減距幹線道中心雙黃
      線分道處五公尺），距幹道興業東路進入岔路口處四點七公尺（六公尺減一點
      七公尺）；而被害人騎乘機車倒地處，機車前輪距信興街進入岔路口處十點六
      公尺（六公尺加四點六公尺），距信興街中心處七點六公尺（六公尺除以二加
      四點六公尺）；又若以被告汽車停車處之左前輪為撞擊極點，該點從幹線道興
      業東路進入交岔路入口處為六．七公尺（六公尺加０．七公尺）。從上述各情
      觀之，若被告確如其所述緩慢右轉，則其必於發生碰撞後僅小距離滑行即停止
      行進，而碰撞點在信興街中心處右側六點七公尺，已如上述，顯然原告機車已
      進入岔路口，而縱使適用交通安全規則第一百零二條第一項第六款之規定，所
      謂道路「中心處」，於車輛右轉之情形，亦應非指道路車道總寬除以二之界線
      ，而應以轉彎車所欲轉入之該車道中線為準，蓋道路交通安全規則殊無另轉彎
      車轉彎時可無視車道之劃分之理，而由道路交通事故調查報告表觀之，兩車碰
      撞點略在內外車道分隔現之間，被告應係欲轉彎進入興業東路內側快車道，則
      其顯未達該車道之中心處，故縱使前開規則於右轉彎時亦有適用，因原告之直
      行車已進入交岔路口時，被告之轉彎車尚未達中心處開始轉彎，則亦與該規定
      不合。是原告之直行車並不須讓被告之轉彎車先行，而是被告之支線道車應讓
      被害人之幹線道車先行，被告所辯，原告直行之幹線道車應讓轉彎之被告支線
      道車先行，其並無任何過失云云，為無足取。
（四）原告於刑事案件第一審審理時指稱：其機車當時騎在外側快車道上（後又稱騎
      在慢車道上），時速約二、三十公里，到前開交岔路口時要直行，被告所駕駛
      之自小客車當時正在轉彎中，被告所駕自小客車撞到其機車後面，其係被撞跌
      倒滑行內側快車道，其機車只有置物箱（行李箱）破掉，其他部位沒有壞等語
      。被告所駕自小客車於肇事後，除車頭左前角停放於幹線內側快車道外，均停
      放於幹線外側快車道，而原告所騎乘之機車右側置物箱（行李箱）與被告所駕
      自小客車左前保險桿雖在內側快車道相擦撞，但其等擦撞處距內、外快車道之
      分道線僅約０．一公尺（內快車道寬三．四公尺減被告車左前輪距幹線道中央
      雙黃線分道處三．三公尺），有前開道路交通事故調查報告表事故現場圖足稽
      ，而被告所駕自小客車與原告所騎乘之機車相撞後，如再扣除相擦撞後被告車
      繼續滑行之距離，其等擦撞處應在外側快車道上，可見原告當時係在幹線道之
      外側快車道行駛，或僅係為躲避被告汽車，而小幅度的靠左，在外側快車道上
      較靠中心雙黃線處行駛，並非原即行駛於內側快車道上。又原告騎乘機車駛入
      交岔路後，發現被告所駕自小客車正在轉彎中，擬由該車左側閃避，惟煞避不
      及，其機車置物箱（行李箱）與被告所駕自小客車左前保險桿相擦撞後，有二
      點五公尺長之刮地痕，機車倒地後之位置前輪在幹道興業東路雙黃線分道處，
      後輪在距雙黃線分道處一．八公尺處，亦有前開道路交通事故調查報告表事故
      現場圖足參，原告重型機車刮地痕、原告重型機車物品之散落處及機車斜倒處
      雖均在內側快車道上，但此係因撞擊後之衝力，經原告機車推向內側快車道之
      方向，已如前述，因此不能推定被害人係在幹線道內側快車道行駛，被告辯稱
      原告係在幹線道內側快車道行駛，亦非可採。
（五）又原告所騎乘之機車為八十五ＣＣ機車，有該機車車籍作業系統－查詢認可資
      料影本一份附於本院卷足憑，原告所騎乘之機車屬於重型機車而非輕型機車，
      被告辯稱原告所騎乘之機車為輕型機車非重型機車云云，亦不足採。按在已劃
      分快慢車道之道路，重型機器腳踏車（重型機車）依標誌或標線之規定行駛，
      無標誌標線者得在快慢車道行駛，但在快車道行使時，除左轉彎外，應行駛於
      最外側車道，道路交通安全管理規則第九十九條第一項第二款亦定有明文，依
      前開現場圖及現場照片以觀，幹線道興業東路雖已劃分快慢車道，但並無標誌
      或標線禁行機車之規定，因此被害人騎乘重型機車行駛於幹線道興業東路之外
      側快車道，應為法所許。原告之重型機車於肇事後僅在內側快車道上留有二‧
      五公尺之刮地痕，已如前述，且上開刑事案件警卷所附現場照片編號一至五之
      照片及附於刑案一審卷之被告自小客車照片三張、原告重機車照片四張顯示，
      被告所駕駛之上開自小客車停在外側快車道上，左前車頭已進入內側快車道，
      全車除左方向燈下方之左前保險桿有一處擦損外，未見其他損害，而原告所騎
      乘之重機車，除右側之置物箱（行李箱）破損外，亦未見車身何處受損，核與
      證人林傑穎於刑事案件一審審理時所證車禍發生當時，很多機車騎在快車道上
      ，原告機車右側撞到被告汽車左前保險桿等語相符。證人林傑穎雖證稱原告所
      騎重機車之時速約四、五十公里，惟證人林傑穎並未看被害人機車之速度表，
      係憑其個人經驗所述之意見，而車輛行進之時速為何，實難憑肉眼加以判斷，
      蓋以肉眼在觀看車輛行進之車速時，多會受兩旁車輛速度之影響及該車車型之
      影響，而異其判斷數值，是人類之肉眼，應僅可判斷出車輛車速比較後之結果
      ，難以測出其準確之數值，其所證之原告機車時速約四、五十公里，應係推測
      之詞，尚難作為原告肇事時騎乘機車速度之依據，應僅可依其證詞推知，被告
      當時之車速係較原告之車速為緩慢，惟被告為轉彎車，本即該減速慢行，已如
      上述。而被告辯稱當時原告所騎乘之機車超速違規行駛，為原告所否認，且依
      證人林傑穎所證車禍發生當時，很多機車騎在快車道上等語；被告亦供稱當時
      因是上班時間車子很多等情，衡情原告應不可能超速，此外亦無證據足資證明
      原告當時騎乘重機車超速行駛，被告此部分辯解，亦難以採信。又被告辯稱原
      告於車禍發生後，安全帽即飛出，後才撞到頭，故原告並未將安全帽扣好云云
      ，然原告之安全帽是否確實為扣好，或因撞擊力太大，方才飛出去，實無法僅
      憑證人林傑穎所證即加以判斷，而原告當時確有攜帶安全帽，衡情當無將安全
      帽帶在頭上而未扣好帶子之理，蓋除非是全罩式之安全帽，否則極易滑落如此
      反不利車輛之行進，且原告之機車前坐車蓋，亦因撞擊而翻起，有刑事案件警
      訊卷照片可參，可見狀擊之衝力確實相當大，安全帽係因撞擊而飛出之可能性
      較高，被告此部分所辯，亦無足採。惟原告騎乘重型機車行經無號誌之交岔路
      口，未遵守道路交通安全管理規則第九十三條第一項第四款之規定，減速慢行
      ，作隨時停車之準備及未遵守道路交通安全管理規則第九十四條第三項之規定
      ，注意車前狀況，並隨時採取必要之安全措施，致與被告所駕自小客車發生擦
      撞，亦有過失。
（六）又本案車禍過失責任，經刑事案件中本院刑事庭送臺灣省嘉雲區行車事故鑑定
      委員會鑑定結果，亦認為「一、乙○○駕駛自小客車，由支道出右轉未讓幹道
      先行，為肇事主因。二、甲○○駕駛重機車，行經岔路口，未注意車前狀況，
      為肇事次因。」，有該會八十八年六月二十八日嘉鑑字第八八四五七號函所附
      鑑定意見書一份附於刑事一審卷足參。再送臺灣省車輛行車事故覆議鑑定委員
      會覆議結果，亦認為「依卷附跡證資料研議結論，照原鑑定意見。」，亦有該
      會八十八年十二月三日府覆議字第八八一一三五號函一份附於上開卷可查。被
      告辯稱：臺灣省嘉雲區行車事故鑑定委員會鑑定意見及臺灣省車輛行車事故覆
      議鑑定委員會覆議意見，未詳查當時情形，遽認被告所駕駛之轉彎車即使已達
      中心處開始轉彎，甚至轉彎即將完成，仍須禮讓被害人所騎乘未進入交岔路口
      之直行車，其認事用法，自有速斷之嫌云云，亦非足取。綜上所述，雖原告亦
      疏未注意遵守車輛行經無號誌交岔路口，應減速慢行，作隨時停車之準備之規
      定，及未遵守注意車前狀況，隨時採取必要之安全措施之規定，而與有過失，
      惟被告仍難辭其過失之責。又原告所受之重傷害既係被告之過失行為所致，則
      被告之過失行為與原告所受之重傷害間，顯具有相當因果關係。而被告過失致
      重傷之行為並經本院刑事庭以八十八年交易字第一０五號判處有期徒刑五月，
      經台灣高等法院台南分院以八十九年交上易字第二０七五號駁回上訴確定，業
      經本院調取上開刑事案件全卷卷宗查閱屬實。綜上所述，原告主張因被告之過
      失行為，致其重傷害之事實，應堪信為真實。
四、次按因故意或過失，不法侵害他人之權利者，負損害賠償責任；不法侵害他人之
    身體或健康者，對於被害人因此喪失或減少勞動能力或增加生活上之需要時，應
    負損害賠償責任；不法侵害他人之身體、健康者，被害人雖非財產上之損害，亦
    得請求賠償相當之金額。民法第一百八十四條第一項、第一百九十三條第一項、
    第一百九十五條第一項分別定有明文。從而，原告依侵權行為之法律關係，請求
    被告連帶賠償，自屬正當。至原告請求之各項賠償金額，應否准許，分述如下：
（一）醫療費之損害部分：原告主張其因本件車禍受傷自八十七年十一月三十日至八
      十八年一月二十六日在天主教聖馬爾定醫院治療，並於八十八年一月二十六日
      轉往台大醫院繼續治療，同年二月二十三日再轉回聖馬爾定醫院治療，實際支
      付醫療費用（自負額及部分負擔部分）共十九萬八千七百五十五元等情，業據
      提出聖馬爾定醫院醫療費用收據二紙及台大醫院住院費用證明單一紙為證，此
      部分核屬必要之醫療費用，且已扣除中央建保局支出部分，與全民健康保險法
      第八十二條及強制汽車責任保險法第三十條之規定無違，應予准許。
（二）增加生活上需要之損害部分：
  １、看護費用：原告主張住院期間看護，每日二千元，自八十七年十二月二十五日
      起八十八年五月三十一日止，費用共計三十萬零六百元。八十八年五月起聘請
      菲傭至九十年十一月止，共計花費五十六萬九千零八十八元。九十年十二月起
      擬續聘菲庸，至原告七十七點九歲（即台灣女性平均壽命），預估需支付薪資
      三百九十八萬五千三百四十四元。經查原告受傷，腦膜下出血，曾陷入昏迷，
      目前仍然軀幹控制不良、雙側肢體偏癱及癲癇等情。有聖馬爾定醫院診斷證明
      書二紙附卷可稽。且經本院刑事庭函詢天主教聖馬爾定醫院：原告回復之可能
      性等情，經該院據覆：「劉員（即原告）因腦傷於八十七年十一月三十日於本
      院手術之後，間續接受復健治療，目前已喪失行動力，自己無法站立或走動，
      須要他人強力扶持才能站起，且要有地上固定物支持才能行動，此腦傷造成的
      運動功能障礙，應該屬重大難治之傷害，雖經積極復健，其復原機會甚微。」
      等語，有該醫院八十九年九月二十六日（八九）惠醫字第０九０三號函一份附
      於刑事案件一審卷可按，已如上述。足証原告病情雖較車禍發生當時好轉，但
      已喪失行動能力，治癒可能甚微，目前日常生活仍須人扶助，自有長期僱工看
      護之必要。經查：
    (1)住院期間，即八十七年十二月二十五日至八十八年五月三十一日之看護費部分
      ：原告就其於八十七年十二月二十五日至八十八年四月二十四日聘請看護，共
      計支出二十二萬六千六百元部分，業據提出收據十八為證，自堪信為真實。又
      原告主張需聘請看護至同年五月三十一日止（即自外籍看護到職後）部分，因
      依原告提出之外籍看護薪資明細表，起算時間為八十八年五月四日，顯見此外
      籍看護並非五月三十一日方到職，而係於該月四日到職，在其到職之後，原告
      應無再按日聘請我國看護之必要，又原告並未提出此部分看護費用之收據，而
      聘請我國籍看護每日薪資為二千元，有上開收據為證，應認原告僅於八十八年
      四月二十五日起至同年五月三日止有聘請本國看護之必要，其所需費用應為一
      萬八千元（二千元乘以九天），合計原告聘請本國籍看護共支出二十四萬四千
      六百元。
    (2)原告主張八十八年五月起聘請外籍看護至九十年十一月止，共計花費五十六萬
      九千零八十八元部分，雖據薪資附表、明細表及所聘看護之護照為證，惟查依
      原告提出之「附表」，每月應給付之金額雖略有不同，在一萬七千九百五十二
      元至二萬六千四百元之間，然依受雇外籍看護簽收之「薪資明細表」所載，每
      月金額則均為一萬七千九百五十二元（即本薪一萬五千八百四十元加每月加班
      四日，每日五百二十八元），是原告所已支付之外籍看護薪資，應以每月一萬
      七千九百五十二元計算為可採，而原告已支出三十一個月之薪資，合計應為五
      十五萬六千五百一十二元，原告逾此部分之請求並未提出證據，以實其說，自
      難僅憑附表之計算即為有利於原告之認定。
    (3)原告主張九十年十二月起擬續聘菲庸，至原告七十七點九歲（即台灣女性平均
      壽命），預估需支付薪資三百九十八萬五千三百四十四元部分。被告雖於本院
      言詞辯論期日提出書狀抗辯，原告因本件事故成為重度殘障，是否可有一般人
      之平均餘命，不無疑問，依台灣高等法院八十五年法律座談會決議，應僅在重
      度殘障者之平均餘命有鑑定或科學上之根據時，方可請求一次給付，否則原告
      應僅可就已支出之部分請求，並請本院向行政院衛生署（以下簡稱衛生署）函
      查重度殘障者平均餘命之統計資料云云。然查法律座談會之決議，並無拘束法
      院之效力，又本件原告於八十八年五月二十五日提起本件訴訟，起訴狀繕本於
      同年月三十一日送達被告，而本件附帶民事訴訟經本院刑事庭於八十九年十一
      月二十一日裁定移送民事庭後，於本院九十年十二月六日本院言詞辯論期日前
      ，被告已有充分之時間，可請求本院函衛生署查詢上開資料，或自行向衛生署
      索取上開資料，其竟於本院言詞辯論期日方為此調查證據之請求，不僅未能釋
      明衛生署是否確有如此之統計資料（經本院以電話詢問結果，衛生署並未有相
      關之統計資料），且係逾時提出方禦方法，本院自無再加以函查之必要。況原
      告係因本件車禍始成為重度殘障，其於肇事前任職嘉義國中體育組組長，身體
      並無重大疾病，故於計算增加生活費用時，仍應依常人之餘命計算其損害金，
      始為公允，殊無因此事故致原告成為重度殘障，反可減免被告賠償責任之理，
      被告上開之抗辯，尚不足取。又原告主張雇請外籍看護所需年薪為二十一萬五
      千四百二十四元等情，業據提出薪資明細為證，而外籍看護每月薪資為一萬七
      千九百五十二元，已如上述，其年薪（即以月薪乘以十二個月）計為二十一萬
      五千四百二十四元，與原告請求之金額相符，應堪信為真實。而原告係三十一
      年十月十八日出生，有原告戶籍資料附卷可稽，自九十年十二月止，年齡為五
      十九歲，依行政院主計處印行之八十九年台灣地區（女性）簡易生命表（單一
      年齡組）所載，其平均餘命為二十二點五三歲，原告請求被告一次給付其生存
      期間之上開費用，應依霍夫曼式扣除依法定利率計算之中間利息，據此計算結
      果為三百三十萬八千一百零六元（其計算式為215424*15.00000000（此為二十
      二年之霍夫曼係數）+215424*0.53*（15.00000000-00.00000000＝0000000）
      ，應予准許，逾此部分之請求，為無理由，應予駁回。
    (4)綜上合計，原告得請求之看護費用為四百一十萬九千二百一十八元。
  ２、特別配方食品及各項雜支部分：查原告主張因有九十日無法自行進食及住院期
      間無法正常排泄，須食用流質食物粉及使用紙尿褲，又因無法站立，需使用輪
      椅，及轉院至台大醫院，需要支出交通費一萬元部分。除購買流質食物及交通
      費一萬元部分，因原告未提出任何單據為證，且依原告提出之醫療費用收據中
      ，有二紙已包含伙食費此項目，而依原告所提診斷證明書，又無從得知原告需
      進食流質食物之期間為何，且原告是否有轉院就醫之必要，亦無從得知，不應
      准許外，其餘部分均屬必要，且經原告提出發票九紙為證，合計其增加生活上
      需要為一萬四千七百九十二元部分，應予准許，原告逾此部分之請求，難認正
      當，應予駁回。
（三）非財產上之損害部分（慰撫金部分）：按慰撫金數額之認定，除依所受身體上
      及精神上痛苦程度及所造成之影響二者予以衡量外，尚須斟酌雙方之身分資力
      與加害之程度及各種情形，予以核定。查原告畢業於省立台中師範及省立台中
      體專從事教職三十六年，在車禍發生前，原告擔任嘉義國中體育組長已有二十
      多年，在車禍後原告雖保住一命但又漫長的昏迷，目前原告雙側肢體偏癱，有
      認知障礙及癲癇，上下肢均無力，目前為重度肢體障礙，領有身心障礙手冊等
      情，業據其陳述明確，有薪餉通知單、獎狀各一紙，診斷證明書二紙為證，並
      有身心障礙手冊附於刑事案件一審卷內可參，且原告已喪失行動能力，日常生
      活需人扶助等情，業如上述。被告則為國立嘉義女子高級中學教師，每月薪資
      為五萬六千六百四十六元，有在職證明及薪資單附卷可稽，茲審酌原告及被告
      雙方之教育程度、身分、地位均甚高、經濟狀況亦稱良好、被告於事故發生當
      時雖有過失但已注意減慢車速，與原告所受痛苦甚鉅等各種情形，認原告請求
      精神慰撫金以一百萬元為適當。
（四）綜上所述，原告等依據侵權行為法律關係，得請求被告賠償原告醫療費用十九
      萬八千七百五十五元、增加生活上需要之費用（即看護費、尿騙片、輪椅等費
      用）四百二十一萬二千三百零二元，慰撫金一百萬元，合計為五百三十二萬二
      千七百六十五元。
五、又按損害之發生或擴大，被害人與有過失者，法院得減輕賠償金額，或免除之，
    民法第二百十七條亦定有明文，經查：本件車禍肇事之原因，依前所述，被告雖
    有過失，惟依台灣省雲嘉區車輛行車事故鑑定委員會八十八年六月二十八日嘉鑑
    字第八八四五七號函所附鑑定意見書之鑑定結果，認為「一、乙○○駕駛自小客
    車，由支道出右轉未讓幹道先行，為肇事主因。二、甲○○駕駛重機車，行經岔
    路口，未注意車前狀況，為肇事次因。」，又再送臺灣省車輛行車事故覆議鑑定
    委員會覆議結果，亦認為「依卷附跡證資料研議結論，照原鑑定意見。」，亦有
    該會八十八年十二月三日府覆議字第八八一一三五號函一份附於刑事一審卷足參
    。且原告當時疏未注意遵守車輛行經無號誌交岔路口，應減速慢行，作隨時停車
    之準備之規定，而與有過失，已如上述，爰審酌兩造之過失程度，及其他一切情
    狀，認原告與被告應各負，百分之四十及百分之六十之責任，亦即應減輕被告百
    分之四十之賠償責任，換言之，即上訴人僅得請求被告賠償前開金額之百分之六
    十。從而依上開過失相抵之比例計算後，上訴人簡月琴所得請求之金額應為三百
    一十九萬三千六百五十九元（即0000000×0.6=0000000），超過上開金額部分之
    請求，應予駁回。
六、又被告主張強制汽車責任險已理賠之部分，依強制汽車責任保險法第三十條之規
    定應扣除之云云。按當事人主張有利於己之事實者，就其事實有舉證之責任，民
    事訴訟法第二百七十七條定有明文，被告上開抗辯，並未提出任何證據證明強制
    顯理賠之金額為何，且本院於言詞辯論期日通知書已特別註明，請其提出相關證
    據，被告卻未該期日提出，且未就此部分為何抗辯，自難為有利於被告之認定。
七、復按給付有確定期限者，債務人自期限屆滿時起，負遲延責任。給付無確定期限
    者，債務人於債權人得請求給付時，經其催告而未為給付，自受催告時起，負遲
    延責任。其經債權人起訴，或依督促程序送達支付命令，與催告有同一之效力。
    民法第二百二十九條第一、二項分別定有明文；又遲延之債務，以支付金錢為標
    的者，債權人得請求依法定利率計算之遲延利息。但約定利率較高者，仍從其約
    定利率；而應付利息之債務，其利率未經約定，亦無法律可據者，週年利率為百
    分之五。亦為同法第二百三十三條第一項及第二百零三條所明定。查本件原告請
    求被告應賠償之金額，並未定有給付之期限，原告請求自〔附帶民事起訴狀〕繕
    本送達被告之翌日起，按年息百分之五計算之利息，並未逾上開規定之範圍，自
    無不合；查原告附帶民事起訴狀繕本係於八十八年五月三十一日送達被告收受（
    參見本院八十八年度交附民字第五０號卷），則原告請求自八十八年六月一日起
    至清償日止，按年息百分之五計算之利息，洵屬正當。
八、又原告勝訴部分，原告聲請供擔保宣告假執行，被告陳明願供擔保免為假執行，
    均無不合，爰分別酌定相當擔保准許之。至原告敗訴部分，其假執行之聲請，因
    失所附麗，應予駁回。
據上論結，本件原告之訴為一部分有理由，一部分無理由，依民事訴訟法第七十九條
但書、第八十五條第二項、第三百九十條第二項、第三百九十二條，判決如主文。
中      華      民      國    九十      年    十二      月      十三      日
~B臺灣嘉義地方法院民事第一庭
~B    審判長法官  曾文欣
~B    法      官  吳昀儒
~B    法      官  洪嘉蘭
右為正本係照原本作成
如對本判決上訴須於判決送達後廿日內向本院提出上訴狀
中      華      民      國    九十      年     十二     月      十三      日
~B    書  記  官  鄭翔元


司法院資訊處製作；財團法人民間司法改革基金會備份。
